臺灣臺北地方法院民事判決
110年度訴字第2784號
原      告  林闕蓋貞
訴訟代理人  羅明宏律師
被      告  均和資產管理股份有限公司


法定代理人  朱祐宗  
訴訟代理人  尚宗平  
上列當事人間第三人異議之訴事件，本院於民國110年12月1日言
詞辯論終結，判決如下：
    主  文
原告之訴駁回。
訴訟費用由原告負擔。
    事實及理由
壹、程序方面
　　原告原起訴聲明：「本院109年度司執字第132848號（下稱
    系爭執行事件）被告與債務人林智育（按：即系爭執行事件
    債務人暨原告女兒）間清償債務強制執行事件，就債務人對
    第三人合作金庫商業銀行（下稱合庫）信託財產專戶：合庫
    之信託受益權債權之強制執行程序應予撤銷。」嗣變更聲明
    如後述，核屬請求之基礎事實同一，合於民事訴訟法第255
    條第1項第2款規定，應予准許。
貳、實體方面
一、原告主張：原告於民國105年7月16日與訴外人即原告長子林
    凱共同出售所有坐落宜蘭縣冬山鄉農地，買賣價金共計新臺
    幣（下同）2050萬元，原告按面積比例扣除應分擔費用，共
    分得906萬6695元，上開金額於105年10月21日匯入原告在羅
    東鎮農會南門分部開設之帳戶，原告已有年紀且不擅理財，
    遂委託林智育代原告保管及理財，作為養老之用，原告便於
    106年1月11日將其中150萬元匯入林智育指定之國泰世華商
    業銀行（下稱國泰世華銀行）帳戶。林智育即於106年1月19
    日將其轉存定存，每月固定領息，惟因銀行利息太少且該帳
    戶乃林智育個人使用之帳戶，為便於區別原告信託之金錢，
    林智育於107年1月19日將原告之150萬元定存解約轉存林智
    育在合庫羅東分行開設之帳號：0000-000-000000帳戶（下
    稱系爭帳戶）並購買海外基金每月領取固定配息。然迄至10
    9年12月止，績效不彰，為此原告於110年1月13日函告林智
    育終止雙方間之金錢信託契約，並請於函到3日内返還帳戶
    内餘額（結算至109年12月4日止）計125萬8544元。上開信
    託存放於林智育系爭帳戶之金錢，竟遭被告向本院聲請強制
    執行，並以系爭執行事件受理，因前開存款屬原告信託之財
    產，原告自有排除強制執行之權利，爰依強制執行法第15條
    、信託法第12條第2項規定提起本件訴訟等語，並聲明：系
    爭執行事件，就債務人林智育對第三人合庫羅東分行系爭帳
    戶之強制執行程序應予撤銷。
二、被告則以：原告已高齡77歲，且與林智育間為母女關係，將
    款項轉予林智育，不能排除贈與之可能性。原告雖主張與林
    智育間存在信託關係云云，林智育僅將150萬元中50萬3705
    元購置基金，其他並無理財作為，保管錢財亦非信託法所稱
    特定目的，與信託法規定不符。原告若自行保管系爭帳戶金
    融卡，林智育須依原告指示花用系爭帳戶內金額，與信託法
    規定之信託應為積極信託，由受託人自立對信託財產從事支
    配亦不符，本件自無信託法第12條規定之適用等語，資為抗
    辯，並聲明：原告之訴駁回。
三、經查，原告與林智育間為母女關係，林智育向合庫開立信託
    帳戶購買基金，乃係由系爭帳戶轉帳以購買基金，基金贖回
    之金額亦存入系爭帳戶。林智育上開信託帳戶經本院執行處
    以執行命令命令基金贖回，合庫於110年3月8日將贖回成交
    款項38萬7692元以同額支票檢送本院，合庫羅東分行依本院
    執行處之執行命令，於110年3月10日將系爭帳戶內125萬829
    4元以同額支票檢送本院等節，為兩造所不爭執（見本院卷
    第100-101頁），應堪信為真實。
四、本院得心證之理由：　　
　㈠按第三人就執行標的物有足以排除強制執行之權利者，得於
    強制執行程序終結前，向執行法院對債權人提起異議之訴，
    強制執行法第15條定有明文。所謂就執行標的物有足以排除
    強制執行之權利者，係對於執行標的物所有權、典權、留置
    權、質權存在情形之一者而言。次按存款戶於金融機構開設
    存款帳戶，雙方即成立消費寄託關係，依民法第603條之規
    定，於存款戶將金錢交付予該金融機構時，所有權即已移轉
    該金融機構所有，存款戶僅得請求返還同數額之金錢，亦即
    存款戶對於受寄之金融機構僅享有請求返還同數額金錢之權
    利。是銀行與存款戶之間為消費寄託之法律關係，存入之金
    錢屬銀行所有，存戶僅有消費寄託物返還請求權，以他人名
    義存款之人更非所有權人，亦非得逕向銀行為消費寄託物返
    還請求權之人。查被告以臺灣宜蘭地方法院（下稱宜蘭地院
    ）102年度司執字第13295號債權憑證聲請本院對林智育強制
    執行，聲請執行標的包括林智育因受託信託財產專戶而得對
    合庫主張之信託受益權、林智育因系爭帳戶而得對合庫羅東
    分行主張之存款債權，本院執行處於109年12月4日發執行命
    令扣押林智育上開信託受益權，受託執行之宜蘭地院亦於10
    9年12月15日發執行命令扣押林智育上開存款債權等情，業
    經本院調取系爭執行事件卷宗核閱無訛。依上開見解，系爭
    帳戶內存款之所有權人為合庫羅東分行，系爭帳戶之名義人
    林智育，亦非存款之所有權人，亦僅對合庫羅東分行享有存
    款債權（消費寄託返還請求權），並無所有權、典權、留置
    權、質權等權利，遑論非系爭帳戶名義人之原告，當更無對
    系爭帳戶存款享有所有權、典權、留置權、質權情形可言，
    原告本於強制執行法第15條規定提起本件訴訟，已顯屬無據
    。
  ㈡按稱信託者，謂委託人將財產權移轉或為其他處分，使受託
    人依信託本旨，為受益人之利益或為特定之目的，管理或處
    分信託財產之關係；信託，除法律另有規定外，應以契約或
    遺囑為之；對信託財產不得強制執行。但基於信託前存在於
    該財產之權利、因處理信託事務所生之權利或其他法律另有
    規定者，不在此限；違反前項規定者，委託人、受益人或受
    託人得於強制執行程序終結前，向執行法院對債權人提起異
    議之訴，信託法第1條、第2條、第12條第1項、第2項分別定
    有明文。則信託行為雖非法定要式行為，無以訂立書面契約
    為必要，然仍須基於委託人與受託人之合意，方能成立，且
    須符合信託法所定各項要件，始得謂有信託法之信託關係存
    在。原告既主張與林智育間就系爭帳戶內存款有信託關係存
    在，自應就信託契約已成立之事實，負舉證責任。原告主張
    將150萬元匯入林智育指定之國泰世華銀行帳戶，原轉存定
    存，每月固定領息，後將定存解約轉存至系爭帳戶等情，固
    已提出羅東鎮農會交易明細表、匯款交易申請書、國泰世華
    銀行存摺內頁、系爭帳戶存摺內頁各1份為證（見本院卷第2
    7-47頁），此部分縱認符合「委託人將財產權移轉」之信託
    要件。原告就曾與林智育間有成立信託契約之意思表示合致
    之事實，並未提出契約、對話紀錄或任何證據為證，已難信
    為真。況依原告自陳林智育於109年6月間申領系爭帳戶金融
    卡，金融卡平時均由原告保管，需要使用時，再拿給林智育
    幫忙提款或刷卡購物使用等語（見本院卷第251頁），足見
    林智育就系爭帳戶內款項無完全之管理、處分權限，與信託
    法之要件亦有不符。綜上，依原告本件主張及所舉之證據，
    難認原告與林智育間就系爭帳戶內存款有合於信託法第1條
    之信託關係存在，自無信託法第12條規定之適用，原告本於
    信託法第12條第2項規定提起本件訴訟，亦屬無據。
五、綜上所述，原告依強制執行法第15條、信託法第12條第2項
    規定請求：系爭執行事件，就債務人林智育對第三人合庫羅
    東分行系爭帳戶之強制執行程序應予撤銷，為無理由，應予
    駁回。
六、本件事證已臻明確，兩造其餘攻擊防禦方法及證據，核與判
    決之結果不生影響，爰不一一論列，併此敘明。
七、訴訟費用負擔之依據：民事訴訟法第78條。
中　　華　　民　　國　　111 　年　　1 　　月　　21　　日
                  民事第二庭    法　官　李子寧
以上正本係照原本作成。　　　　　　　　　
如對本判決上訴，須於判決送達後20日內向本院提出上訴狀。如
委任律師提起上訴者，應一併繳納上訴審裁判費。　　　　　　
中　　華　　民　　國　　111 　年　　1 　　月　　21　　日
　　　　　　　　　              書記官  黃幸雪